【裁判字號】    98,消債抗,324
【裁判日期】    980615
【裁判案由】    聲請更生程序
【裁判全文】
臺灣高雄地方法院民事裁定           98年度消債抗字第324號
抗  告  人  甲○○
上列抗告人因消費者債務清理條例聲請更生程序事件，對於中華
民國98年5 月11日本院98年度消債更字第577 號第一審裁定提起
抗告，本院管轄之第二審合議庭裁定如下：
    主  文
抗告及保全處分之聲請均駁回。
抗告程序費用新臺幣壹仟元由抗告人負擔。
    理  由
一、抗告意旨略以：伊因積欠各債權銀行之債務，共計達新台幣
    （下同）2,113,576 元，並前未曾依「中華民國銀行公會會
    員辦理消費金融案件無擔保債務協商機制」請求共同協商債
    務清償方案，而於消費者債務清理條例施行後，於民國（下
    同）97年7 月向中國信託商業銀行股份有限公司（下稱中信
    銀行）提出前置協商之申請。抗告人申請前置協商時之平均
    月薪資雖約有30,000元，惟97年8 月前後，因景氣不好，抗
    告人任職之公司業務量減少，導致抗告人無法賺取加班費，
    每月薪資收入約僅有22,000元至25,000元，於支付父母扶養
    費用及自己之最低生活費後，已不足以負擔該行提出之協商
    還款方案，故中信銀行於97年8 月協商破裂後寄發前置協商
    不成立通知書給抗告人，抗告人遂依法提出更生程序之聲請
    。另抗告人雖設籍於高雄縣，然抗告人生活空間為高雄市，
    每月最低生活費應以高雄市之10,991元為計算基準，又抗告
    人目前仍背負一筆房貸3,575 元及一筆車貸4,820 元，抗告
    人若接受中信銀行之協商條件，則每月償還金額將高達
    19,395元，抗告人每月薪資扣除前揭清償金額後，每月僅剩
    2,605 元，勢必排擠抗告人每月所需最低失活必要支出，並
    惡化抗告人家庭之經濟狀況至絕境，原裁定法院未審酌上情
    ，逕認以抗告人進行前置協商程序時，因債權銀行已提出抗
    告人上能負擔之還款條件，難謂符合消費者債務清理條例第
    3 條「不能清償債務」之要件，實有違誤。為此，抗告人爰
    依法提起本件抗告，並聲明：(一)原裁定廢棄。(二)裁定准予對
    於債務人裁定開始更生程序。
二、按「為使負債務之消費者得依本條例所定程序清理其債務，
    以調整其與債權人及其他利害關係人之權利義務關係，保障
    債權人之公平受償，謀求消費者經濟生活之更生及社會經濟
    之健全發展，特制定本條例」；「債務人不能清償債務或有
    不能清償之虞者，得依本條例所定更生或清算程序，清理其
    債務」；「債務人對於金融機構因消費借貸、自用住宅借款
    、信用卡或現金卡契約而負債務，在聲請更生或清算前，應
    提出債權人清冊，以書面向最大債權金融機構請求協商債務
    清償方案，並表明共同協商之意旨。」；消費者債務清理條
    例第1 條、第3 條、第151 條第1 項分別定有明文。消費者
    債務清理條例立法本意乃為助陷於經濟上困境之消費者跳脫
    惡性循環之債務窘境，並避免衍生嚴重之社會問題及維持安
    定之社會經濟秩序，故提供有更生或清算之程序二種手段供
    債務人重整其債務，妥適調整其與各相關債權人等間之權利
    義務關係，以謀求消費者經濟生活之更生機會，從而健全社
    會經濟發展。然私法上之債之關係，立基於當事人間之信賴
    關係，為今社會經濟發展所繫，故當事人循法追求己利之際
    ，亦應慮及對造權益，並需考量該債之關係在社會上之輕重
    ，且基於誠實及信用之原則，行使其債權及履行其債務，故
    債務人之消費者欲以上開條例調整債務關係時，自應以誠信
    原則為準繩，故法院僅得於聲請人實有不能清償債務或有不
    能清償之虞時，且在債權人與債務人於真切協商未果之後，
    始得居中介入兩造間為解決債務關係之仲裁，以免有心之人
    藉此條例而恣意圖謀脫免債務，嚴重破壞經濟流通，陷社會
    於道德危險之動盪，使融資之人因信用緊縮而無法貸得款項
    ，徒增社會經濟動亂。
三、本院判斷如下：
  (一)本件抗告人雖主張每月應繳納房貸3,575 元、車貸4,820 元
    ，惟債務人於經濟困頓之際，本應選擇適當處分其資產以減
    輕債務負擔，而非堅持負擔高額之房屋貸款及房屋稅、地價
    稅等非必要性支出而仍持續累積其資產，更不應希冀將房屋
    貸款列為絕對必要支出，其餘負債則均以無力負擔為由聲請
    更生為手段圖謀債務折扣清償之利益，顯難符事理之平。消
    費者債務清理條例之所以創設更生、清算機制，並非使債務
    人任意藉由此一制度投機脫免原應負清償債務之責任，而斲
    傷債權人依法本得獲完全清償之權利，因此，審酌債務人是
    否有不可歸責於己之情事，針對債務人所陳報之必要支出項
    目，自應就客觀面考量究竟有無支出之絕對必要性，亦即，
    倘債務人無法取得該項支出之數額，債務人是否即無法自營
    其最低限度之正常生活，而所謂最低限度之正常生活，當指
    債務人可運用一定數額之必要費用，支撐債務人及其扶養家
    屬基本尊嚴之食、衣、住、行、育、樂等生活需求，內政部
    所核估之高雄縣居民每月最低生活費，業已包含供債務人「
    住」部分之費用，已如上述，倘再將房貸計入債務人每月之
    必要費用，即有重覆核給居住費用之情事，自非妥適，況人
    民安居並不以居住於自有住宅為必要，租屋居住亦屬目前社
    會上眾多無力購屋者之安居方式，亦未因此而減損生活尊嚴
    ，顯見自用住宅並非自營基本尊嚴生活所必需，若僅因債務
    人業已購買自用住宅，無論住宅之價值高低逕予保障，未考
    量一般社會通情，反使債務人無論是否刻意，均得因已先購
    買自用住宅之既成事實，於更生程序終結後尚保有相當價值
    之資產，並將此一成本轉嫁予無擔保債務之債權人，非屬事
    理之平，且因房租支出尚得作為所得稅之扣除額，故租屋居
    住毋寧是自認經濟負擔沉重者減輕自我負擔之方式之一，因
    此，債務人若將該房地變賣清償債務後，其雖增加租屋支出
    ，但同時減少貸款支出，因此不予採認債務人房貸支出為生
    活上之必要支出。而汽車貸款部分每月4,820 元部分，更是
    非必要，不待贅言。故抗告人前以每月尚須支出房貸及車貸
    為由，主張有難以負擔協商條件之情，亦不足採。
  (二)又抗告人之戶籍地在高雄縣，當地之物價本較直轄市之高雄
    市為低，此為眾所皆知之事實，是抗告人主張因其生活空間
    在高雄市，而應以行政院主計處統計之97年度「高雄市」成
    人每月最低生活費10,991元為其支出生活費之標準，容有未
    恰，本院認抗告人既已負債，其本須以較低之標準生活而撙
    節開銷用以償債始符誠信，自不得以無負債人員之一般生活
    標準以上而同為要求，且抗告人為了償還債務，必須經歷履
    行期間較不寬裕之經濟生活，然此乃抗告人於負擔債務時即
    得預見，故應以97年度台灣省最低生活費每月9,829 元為計
    算其每月生活費用之標準為當。
  (三)按民法第1115條第3 項規定，負扶養義務者有數人，而其親
    等同一時，應各依其經濟能力，分擔義務。次按受扶養權利
    者，以不能維持生活而無謀生能力者為限。前項無謀生能力
    之限制，於直系血親尊親屬不適用之。因負擔扶養義務而不
    能維持自己生活者，免除其義務。但受扶養權利者為直系血
    親尊親屬或配偶時減輕其義務。民法第1117條第1 項、第2
    項、第1118條亦有明定。惟查抗告人父親名下有96年股利所
    得9,716 元，中華郵政股份有限公司利息所得7,718 元；聲
    請人母親則有田賦及房屋各1 筆、汽車1 輛、且另有總金額
    高達100,000 元之投資1 筆。是抗告人之父母名下單僅不動
    產公告現值合計即達1,869,627 元，此有渠等之財產歸屬資
    料在卷可參，顯有相當之經濟資力，本不符合民法第1117條
    之規定，而難認有由抗告人支出扶養費用之需，縱認抗告人
    父母有受扶養之需，然依民法第1115條第3 項、第1118條之
    規定，抗告人既已負債累累，本得依法減輕自己對父母之扶
    養義務，而由有經濟能力之陳雅玲、陳雅雯擔負大部分，甚
    或全部之扶養義務，是抗告人既已不能清償債務，抗告人之
    父母亦尚未有不能維持生活之情事，自得免除抗告人此部分
    之扶養義務。則以聲請人每月22,000元之薪資扣除生活費每
    月9,829 元，每月最多尚餘12,171元可供全體債權人受償，
    如依中信銀行提出之協商方案（每月清償11,000元）清償，
    並無不能清償債務或有不能清償債務之虞之情事，抗告人亦
    不因此陷於經濟困境而無法維持生活。
四、綜上所述，抗告人尚無「不能清償債務或不能清償之虞」，
    其更生之聲請即不符消費者債務清理條例第3 條所定要件，
    依上規定，自應駁回其更生之聲請，原審裁定駁回抗告人更
    生之聲請，依法即無違誤，抗告意旨指摘原裁定不當，求予
    廢棄原裁定，為無理由，應予駁回。至抗告人另於98年6 月
    4 日具狀聲請就本院98年度司執字第31723 號執行事件所為
    強制執行程序，依消費者債務清理條例第19條規定為停止強
    制執行之保全處分等語，因本件抗告人聲請更生並無理由，
    應予駁回，已如上述，是抗告人保全處分之聲請已無實益，
    自應併予駁回。
五、據上論結，本件抗告為無理由，依消費者債務清理條例第11
    條第2 項、第15條，民事訴訟法第495 條之1 第1 項、第44
    9 條第1 項、第95條、第78條，裁定如主文。
中    華    民    國    98    年    6     月    15    日
                  民事鳳山分庭審判長法    官  楊富強
                                    法    官  吳文婷
                                    法    官  何悅芳
以上正本係照原本作成。
本裁定不得再抗告。
中    華    民    國    98    年    6     月    15    日
                                    書 記 官  陳俐嫺


司法院資訊處製作；財團法人民間司法改革基金會備份。
